Inventaris van het archief van het klooster der Kruisbroeders te Schiedam, 1443-1554
Nationaal Archief, Den Haag
- Goederenbezit en geldelijk beheer., B.
  - Akte van verkoop door het stadsbestuur van Delft aan Mr. Jacop Jansz. van Utrecht van een erflosrente van 15 schellingen groten Vlaams per jaar ten behoeve van het klooster der Kruisbroeders te Schiedam, 1490; met aantekening van de koper, dat hij ten behoeve van de Kruisbroeders afstand doet va
    Oorspr. (Inv. no. 8) Met handtekening van de oorkonder.
    Deze verklaring is gesteld op de pliek van de akte van 1 september 1490 (Reg. no. 18). Zie voor de aantekening in dorso aldaar.
  - Akte van de visitatoren van de kloosters der Kruisbroeders te Hoorn en Schiedam, waarbij zij de dorpen Amstelveen, Sloten, Sloterdijk, Schoorl en Bergen, tot nu tot het ressort van het Schiedamse klooster behorende, aan dat van het klooster te Hoorn toewijzen., 1521; 9; 1 charter
    (Reg. nr. 28)
    Deze akte betekent, dat het Schiedamse klooster voortaan geen giften van de inwoners der genoemde dorpen mocht gaan vragen.
    28 1521 juni 19
    Henricus Kemp, prior Sancte Aghate en Helyas, prior Busciducentis ordinis Sancte Crucis, visitatoren van de kloosters Schyedammensis en Hoirnensis, door het kapittel generaal special belast met beslechting van de onenigheid tussen genoemde kloosters aangaande de grenzen van hun ressorten, waar zij van de inwoners giften mogen vragen, wijzen de dorpen Amstelveen, Sloeten, Sloeterdijck, Scoorll en Bergen, tot nu toe behorende tot het ressort van eerstgenoemd klooster, toe aan het laatstgenoemd klooster, daar deze plaatsen door de Hoirnenses gemakkelijker kunnen worden bezocht.
    in conventu Hoirnense
    Oorspr. (Inv. no. 9). Met klein fragment van het zegel van de eerste oorkonder. Het zegel van de tweede oorkonder is verloren.
    Deze akte is beschadigd.
    Gedrukt: A.J. van de Ven in BBH. 43e deel (1925) blz. 421-422 onder L.
  - Akte van verkoop door het klooster der Kruisbroeders te Schiedam aan Marritgen Adriaansdochter, achtergelaten weeskind van Jaepgen Jorisdochter, van een rente van 15 Carolus guldens per jaar, ingaande 11 november 1553, aflosbaar met het zestienvoud, verzekerd op 5 morgen land in het ambacht Ketel; met akte van transport van schout en schepenen van Ketel., 1554; 10.1, 10.2; 2 charters (getransfigeerd)
    (Reg. nrs. 32, 33)
    Wellicht zijn deze akten door aflossing in het bezit van het klooster gekomen.
    - 1554 (vóór 23 februari), 10.2
      32 1554
      Broeder Vranck Willemsz., gewezen prior, broeder Frans Cielisz., gewezen subprior, broeder Heynrick Jansz. en alle andere Cruycebroederen der stad Schiedam verkopen aan Marritgen Adriaensdochter, achtergelaten weeskind van Jaepgen Jorisdochter of de houder van deze akte 15 Carolussce guldens per jaar als erflijke rente verzekerd op 5 morgen land in het ambacht Ketel en alle andere roerende en onroerende goederen van het klooster, voor het eerst te betalen op 11 november 1553, aflosbaar met het zestienvoud, terwijl zij dit doen ter vervanging van de desbetreffende losrentebrief van 11 november 1553, aflosbaar met het zestienvoud, terwijl zij dit doen ter vervanging van de desbetreffende losrentebrief van 11 november 1552, die hiermede vervalt, omdat er in gedwaald is, en de tegenwoordige prior broeder Frans Gielisz. deze nieuwe akte met toestemming van de buitenvaders Anthonie Muys Willemsz. en Belant Adriaensz. hebben laten bezegelen.
      "vóór februari 23; nae 't gemeen schrijven"
      Oorspr. (Inv. no. 10.2). Het kloosterzegel is verloren. Met transfix van 23 februari 1554 (Reg. no. 33).
      De buitenvaders, jaarlijks door het stadsbestuur van Schiedam benoemd op voordracht van het convent, behartigden vooral de wereldlijke belangen van het klooster, zoals A.J. van de Ven uiteen heeft gezet in BBHH. 43e deel (1925) blz. 394-398.
    - 1554 februari 23, 10.1
      33 1554 februari 23
      Schout en schepenen van het ambacht Ketel oorkonden, dat broeder Frans Gielisz., prior, broeder Vranck Willemsz., broeder Henric Janz. en andere conventualen der Cruysebroeders van Schiedam alsmede Anthonis Muys Willemsz. en Kelant Adryaensz. als buitenvaders der voornoemde Cruysebroeders, transporteren aan Marygen Adryaensdochter, achtergelaten weeskind van Jaep Jorisdochter, wegens verkoop 15 Karolusse guldens per jaar als erflijke rente verzekerd op 5 morgen land in het ambacht Ketel enz. overeenkomstig de akte (Reg. no. 32), waardoor deze gestoken is, terwijl de prior, de subprior en de andere conventualen bekennen de hoofdsom te hebben ontvangen.
      nae 't gemeen scrijven
      Oorspr. (Inv. no. 10.1). Het zegel van het ambacht Ketel is verloren.
      Zie de noot bij Reg. no. 32.
- Beneficien door het klooster bezeten of beheerd., C.
  - Stichtingsakten van een kerkelijk officie op het altaar van het H..Kruis in de parochiekerk te Schiedam door de executeuren testamentair van wijlen heer Johannes Jacobusz., kanunnik van St. Jan te Utrecht, 1472 en akten betreffende de incorporatie bij het klooster., 1483; 11.1 - 11.4; 4 charters (waarvan 2 getransfigeerd)
    (Reg.nrs .7, 8, 14, 15)
    - 1472 oktober 16, 11.3
      7 1472 oktober 12
      "Syzon Haew de Tricht, openbaar keizerlijk notaris, tevens notaris en beëdigd schrijver van deken en kapittel Sancti Petri Traiectensis, instrumenteert, dat Mrs. Gherardus Witt de Killsteyn, Nicolaus Gherardi de Schiedam en Arnoldus de Apcouda - de eerste en de laatste kanunniken van de kerk Sancti Johannis Traiectensis en de tweede van de kerk Sancti Petri Traiectensis - alsmede Jacobus Jacobi burger opidi Schyedammensis volle broeder van na te noemen erflater, als executeurs-testamentair van wijlen heer Johannes Jacobi, decretorum doctor, kanunnik van de kerk Sancti Johannis voornoemd, krachtens diens testament en voor diens zieleheil een altijd durend kerkelijk officium hebben gesticht op het altaar Sancte Crucis in de parochiekerk van Schyedam onder toewijzing van de helft van zeven morgen land in Ketell en twee jaarrenten van dertig schellingen tezamen op onroerend goed in Schiedam; dat zij voorts een jonge man Wilhelmus Poell, clericus Traiectensis dyocesis, tot voormeld officie aan David episcopus Traiectensis, hebben voorgedragen en bepaald hebben, dat de collatie oftewel het jus patronatus voortaan zal toebehoren aan Jacobus Jacobi, de broeder van de overledens en diens nakomelingen volgens een nader bepaalde orde."
      hora vesperarum
      Oorspr. (Inv. no. 11.3). Met het notarismerk van oorkonder.
      Met losgeraakt transfix van 16 oktober 1472 (Reg. no. 8).
      "In dorso: ""littera fundationis officii conventui nostro incorporati""."
    - 1472 oktober 16, 11.4
      8 1472 oktober 16
      David de Burgundia, episcopus Traiectensis bekrachtigt de fundatie van het kerkelijk Officium genoemd in de akte van 12 oktober 1472 (Reg. no. 7), waardoor deze is gestoken, en stelt tot de bediening daarvan aan de jonge man Wilhelmus Poell, clericus van zijn diocees.
      Oorspr. (Inv. no. 11). Het zegel van de oorkonder is verloren.
      De akte is beschadigd, vertoont enige gaten en is niet meer aan de genoemde akte van 12 oktober 1472 verbonden.
    - 1483 april, 11.2
      14 1483 april
      Jacobus Mesman, clericus Traiectensis diocesis openbaar keizerlijk notaris, instrumenteert, dat Jacobus filius Jacobi burger opidi Schiedammensis, enig patroon van het kerkelijk officie gesticht door de executeuren testamentair van wijlen hoer Johannes Jacobi, van bedoeld patronaatsrecht heeft afstand gedaan en behoeve van de prior en kloosterlingen monasterii Schiedammensis ordinis Cruciferorum, de inkomsten en landerijen behorend tot dit officie in het klooster behoudens bisschoppelijke toestemming heeft geïncorporeerd, en genoemd officie heeft overgebracht van het altaar sancte Crucis in de parochiekerk opidi Schiedammensis naar het altaar sancte Crucis in de kerk van genoemd klooster, opdat de broeders - althans een hunner - er wekelijks een zieluis zullen celebreren voor heer Johannes Jacobi, Jacobus filius Jacobi, hun verwanten, vrienden en weldoeners, dat voorts heer Wilhelmus Poel, de huidige rector van het officie, toestemming heeft gegeven tot de voormelde regelingen en vrijwillig van zijn rechten heeft afstand gedaan, en dat Jacobus Jacobi heeft verzocht aan de episcopus Traiectensis of diens vicarius in spiritualibus de afstand van het patronaatsrecht toe te staan, en de genoemde incorporatie en verplaatsing van het officie uit hoofde van zijn geestelijk gezag te verrichten.
      post meridien hora quasi secunda
      Oorspr. (Inv. no. 11.2). Met notarismerk van de oorkonder.
      Met transfix van 23 april 1483 (Reg. no. 15).
      "In dorso: ""Littera de missa fratris Wilhelmi"" en ""Littera de missa fratris Wilhelmi in altare Sancte Crucis""."
    - 1483 april 23, 11.1
      15 1483 april 23
      David de Burgundia episcopus Traiectensis bekrachtigt de overdracht van het patronaatsrecht van het kerkelijk officie als vermeld in de akte van 16 april 1483 (Reg. no. 14), waardoor deze is gestoken, en incorporeert het bedoeld officie met de bijbehorende rechten in het monasterium Schiedammonse der Cruciferi.
      Oorspr. (Inv. no. 11.1). Met het zegel van de oorkonder in rode was.
  - Stichtingsakte van een vicarie op het altaar van St. Obert in de parochiekerk te Schiedam door Pieter Joostenz., kanunnik van de kerk van Abbenbroek, en andere stukken betreffende deze vicarie, waarvan de prior der Kruisbroeders te Schiedam en de mater van het St. Franciscusklooster te Vlaardingen de collatie en de Kruisbroeders bovendien de inkomsten kregen., 1535-1536; 12.1 - 12.3; 3 charters (getransfigeerd)
    (Reg. nrs. 17, 19, 21-27, 29-31)
    - 1536 april 28, 12.1
      31 1536 april 28
      Adriaen Jansz. en Anthonys Willemsz., schepenen in Sciedamme, oorkonden, dat heer Heynrick van der Voert, pastoor van de parochiekerk in Sciedamme, heer Cornelys Willemsz., pastoor te Abbenbroick, en heer Wouter Woutersz., executeuren testamentair van heer Peter Joestezoen, pater van het convent van Sinte Ursulen in Sciedamme, hebben vertoond de akte van de stichting van een vicarie en eeuwige kapelanie in de parochiekerk van Sinte Johannis Bapitste in Sciedamme op het altaar van Sinte Obert door Peter Joestezoen voornoemd (Reg. no. 27) en door laatstgenoemde o.m. met renten begiftigd, waarvan een rente van 4 pond Hollants per jaar is afgelost en een rentebrief van 1 pond Hollants per jaar is verduisterd, en dat genoemde executeuren testamentair daarom, met toestemming van Georgius de Egmonda bisschop van Utrecht een rente en een boomgaard geven vermeld in de schepenakten (Reg. nrs. 19 en 29) in deze akte geïnsereerd.
      Oorspr. (Inv. no. 12.1). Met de zegels van de oorkonders in groene was, waarvan dat van de schepen Anthonys Willemsz. is beschadigd.
      Deze akte is gestoken door de akten van 16 mei 1510 (Reg. no. 27) en 25 september 1535 (Reg. no. 30).
      29 1535 augustus 31
      Adriaan Jan Gillisz., schout, Aert Jansz., Heyn Piersz. en Jacop Wolltbrantsz., schepenen [van] den dorpe in Westenrijck, oorkonden, dat wijlen hoer Peter Joestezoen, vice cureyt in Westenrijck, eigenaar was van een bomgaard tussen die gemoenten Wateringe en de Heerwech aldaar.
      Geïnsereerd in de akte van 28 april 1536 (Reg. no. 31).
    - 1510, 12.3
      27 1510 mei 16
      Pieter Joestenz., kanunnik van de parochie en collegiale kerk van Abbenbroick in het diocees Utrecht, verklaart een vicarie en eeuwige kapelanie te stichten in de parochiekerk van Sinte Johannes Baptiste te Schysdam op het altaar van Sinte Obert tot zielheil van zichzelf en van zijn ouders, schenkt daartoe onroerend goed en renten in Abbenbroick en Westenrijck overeenkomstig de daarvan opgemaakte schapenakten (Reg. nrs. 17 en 21-26) in deze akte geinsereard, geeft regels omtrent de te verrichten diensten, benoemt tot eerste bezitter en rector Johannes Cornelii Rijck met toestemming deze vicarie voor eenmaal aan een ander over te dragen, bepaalt dat na zijn dood de prior der Crucebroederen te Schysdamme en de mater van het susterenklooster van de orde van Sint Franciscus te Vleirdingen collatoren zullen zijn met de verplichting bij voorkeur de naaste bloedverwant van de stichter, die daartoe geschikt is, als bezitter van deze vicarie voor te dragen, en dat, ingeval en zolang de voorgedragene nog geen priester is, het klooster der Cruysbroeders voornoemd bedoelde inkomsten zal ontvangen en de broeders de dienst der vicarie zullen verichten, en verzoekt voorts Frederijck, markgraaf tot Baden, bisschop van Utrecht, de renten en goederen der vicarie te mortificeren, de vicarie tot een geestelijke beneficie te verheffen, de boven vermelde bepalingen goed te keuren en Johannes voornoemd als rector te willen institueren.
      Notarieel afschr. (Inv. no. 12.3). Met transfixen van 25 september 1535 (Reg. no. 30) en 28 april 1536 (Reg. no. 31).
      "In dorso: ""De beneficis Sancti Oberti in prochiali ecclesia""."
      17 1490 april 10
      Bouwen Willemsz., Bonefaes Jansz. en Willem Wittez., schepenen in Westenrijck oorkonden, dat Domis Symonsz heeft verkocht aan Aechte Pieter Waddez. of de houder van deze akte 4 pond Hollants per jaar als eeuwige en erflijke rente verzekerd op 2 gemeten land in een blok, waarop Domis Symonsz woont, voor het eerst te betalen 8 april 1491, aflosbaar met het twaalfvoud, en tevens een regeling heeft getroffen voor het geval van wanbetaling.
      Geïnsereerd in de akte van 16 mei 1510 (Reg. no. 27).
      19 1492 mei 3
      Bouwen Willemsz., Bonefaes Jansz. en Willem Wittenz., schepenen in Westenrijck oorkonden, dat coman Cornelys Willemsz. heeft verkocht aan Pieter Claesz. die goudtsmit van Rotterdamme of de houder van deze akte 2 gouden Rijnsgulden per jaar van 20 Philips of Karolusse stuivers of 3 vierijssers voor 5 stuivers als eeuwige en erflijke rente verzekerd op zijn huis en erf in de ban van Westenrijck, te betalen ten huise van Pieter Claesz. te Rotterdams voor het eerst op Beloken Paesschen of 14 dagen daarna en tevens een regeling heeft getroffen voor het geval van wanbetaling van de rente, die aflosbaar zal zijn met het twaalfvoud.
      Geïnsereerd in de akte van 26 april 1536 (Reg. no. 31).
      22 1509 december 8
      Willem Wittez. en Jan Boenez. schepenen in Westenrijck, oorkonden, dat Ewout Hughes. aan heer Pieter Joestenz. heeft verkocht een boomgaard in de ban van Westenrijck tussen die meente Watering en die ghemeente Heerwecht met een jaaropbrengst van 7 stuivers of een Engelse per roede en kwijting geeft voor de koopsom.
      21 1509 oktober 31
      Willem Wittez., Cornelis Aertz. en Jan Boenez., schepenen in Westenrijck oorkonden, dat Jan Heynes. heeft verkocht aan heer Pieter Joestenz. of de houder van deze akte 30 stuivers per jaar als eeuwige en erflijke rente verzekerd op aan huis met erf in het dorp van Westenrijck, voor het eerst te betalen op Alre Heyligen 1510, uiterlijk op Sinte Martijn, en tevens een regeling heeft getroffen voor het geval van wanbetaling en verwoesting van het desbetreffende huis.
      24 1510 april 19
      Jan Gerytsz., Jan IJes. en Jan Pietersz., schepenen van Abbenbroick, oorkonden, dat Arien Willemsz. Thollergen(?) heeft verkocht aan heer Pieter Joestenz. of de houder van deze akte 5 lijnen land en 50 roeden land in 't Ouwe lant van Abbenbroick met dien verstande dat heer Pieter of de houder van deze akte jaarlijks een memorie zal doen in de kerk van Abbenbroick, die rust op de enz helft van de 5 lijnen land volgens het memorieboek, dat Ariens vrouw Lysbeth hiertoe toestemming heeft gegeven en voornoemd land met nog een half gemet in gebruik is bij Gijbe Pietersz. voor 5 schilden van veertien stuivers per jaar, voorts dat Jan Claes en Jacobmijn Jacopsdochter hebben verkocht aan heer Pieter Joestenz. of de houder van deze akte 31/2 lijnen land gelegen in 't Ouwe Nyeuwelandt van Abbenbroick tussen Katerswael en de Groene wech, terwijl de verkopers kwijting geven voor de ontvangen koopsom.
      25 1510 april 20
      Jan Gerytsz. Jan Pietersz. en Jacop Heyesz., schepenen van Abbenbroick, oorkonden, dat Bouwen Albout heeft verkocht aan heer Pieter Joestenz. of de houder van deze akte 4 lijnen land in 't Ouwe Nyeuwelant van Abbenbroick en dat Jan Joirtz. heeft verkocht aan dezelfde 2 gemeten land gelegen in Waenchil, terwijl de verkopers kwijting geven voor de ontvangen koopsom.
      26 1510 april 23
      Jan Janszoen en Jan Pieterzoon, schepenen van Abbenbroick oorkonden, dat heer Pieter Joestenz. heeft gegeven aan de bezitter van deze akte 5 lijnen en 6 roeden land genaamd 't Hoeck Neetgen gelegen in 't Nyeuwelant van Abbenbroick, een half gemet land gelegen in 't Oudelandt van Abbenbroick alsmede een eeuwige en erflijke rente van 1 pond Hollants per jaar uit 11/2 gemet land in 't Ouwe Nyeulandt van Abbenbroick, te betalen op Karsavond.
      23 1510 april 8
      Willem Wittez. en Cornelys Aertz., schepenen in Westenrijck, oorkonden, dat heer Pieter Joestenz. aan de bezitter van deze akte een pond Hollands per jaar heeft gegeven als een eeuwige en erflijke rente verzekerd op het huis met erf, dat hij van broeder Jan Jacopsz., prior van den Hage etc. had gekocht en aan heer Ewout Bouwensz. heeft verkocht, gelegen in de ban van Westenrijck ten zuiden van de kerk, voor het eerst te betalen op Paeschen 1511, uiterlijk op 1 mei en tevens een regeling heeft getroffen voor het geval van wanbetaling en schade aan het huis.
    - 1535 september 25, 12.2
      30 1535 september 25
      Georgius de Egmonda, episcopus Traiectensis, hernieuwt op het verzoek van heer Wouterus filius Wouteri, kanunnik van de collegiale kerk van Abbenbroick, mede namens de anderen executeuren testamentair van wijlen heer Petrus Judoci, kanunnik van voornoemde kerk gedaan, de stichting door deze erflater van een vicarie op het altaar Sancti Cherti in de parochiekerk Sancti Johannis Baptiste opidi Schiedammensis, vermeld in de akte (Reg. no. 27), door welks copie deze is gestoken, verheft deze vicarie tot een geestelijk beneficie en mortificeert alle renten en goederen der vicarie, hoewel dat roede door zijn voorganger Fredericus de Baden is gedaan, omdat daar geen schriftelijk bewijs van voorhanden is, terwijl de bisschop, hoewel het patronaatsrecht van de prior generaal der Cruciferi opidi Schiedammensis en de mater van het convent der zusters Sancti Francisci in Vlerdingen??? bekrachtigend, Judocus Henrici, clericus Traiectensis diocesis, tot genoemde vicarie institueert en tevens aan laatstgenoemde en de executeuren testamentair toestemming verleent veranderingen aan te brengen in het goederenbezit van de vicarie, als dat nuttig blijkt.
      Oorspr. (Inv. no. 12.2). Met het licht beschadigde zegel en contrazegel van de oorkonder in rode was. Met transfix van 28 april 1536 (Reg. no. 31).